臺灣士林地方法院民事判決　　　　　　　 93年度訴字第716號
原　　　告　丙○○
訴訟代理人　丁○○
被　　　告　甲○○
　　　　　　乙○○
共　　　同
訴訟代理人　黃炳飛律師
上列當事人間損害賠償事件，本院於中華民國94年5月3日言詞
辯論終結，判決如下：
    主  文
原告之訴駁回。
訴訟費用由原告負擔。
    事實及理由
一、按「訴狀送達後，原告不得將原訴變更或追加他訴，但有下
    列情形之一者，不在此限：二請求之基礎事實同一者。」、
    「被告於訴之變更或追加，無異議而為本案之言詞辯論者，
    視為同意變更或追加。」民事訴訟法第255 條第1 項第2 款
    、第2 項分別定有明文。查本件原告起訴時原僅起訴被告甲○○1 人，嗣於民國93年10月12日以民事準備狀主張，被告
    張月燕及乙○○為共同出租人而追加乙○○為本件被告，本
    院認原告所主張均係基於租賃關係受有損害為由，其請求之
    基礎事實同一，且被告甲○○對於前開追加，無異議而為本
    案之言詞辯論，揆諸前開法條規定，自應予准許。
二、原告起訴主張：原告（原名林拱煌）於91年4 月4 日與被告
    2 人簽訂房屋租賃契約書（下稱系爭租約），由被告2 人共
    同將門牌號碼台北市○○○路○段77巷12之5 號房屋（下稱
    系爭房屋）出租予原告，約定租賃期間自91年5 月1 日起至
    94年4 月30日止，每月租金為新台幣（下同）56,000元（不
    含租賃所得稅）及押租金150,000 元，經原告依約給付後，
    將系爭房屋重新裝潢，以原告之母即訴外人林張花名義開設
    「八仙餐坊」，之後變更以原告之妻即訴外人丁○○名義開
    租他人後，由丁○○於同年6 月7 日與訴外人鄭皓鴻簽定委
    任經營契約書，以每月90,000元之租金，將系爭房屋出租予
    鄭皓鴻。豈料被告2 人竟與鄭皓鴻互相勾結，意圖霸佔原告
    之裝潢設備，先由被告乙○○於同年7 月8 日發存證信函予
    原告表示原告違約轉租而終止系爭租約。再由被告乙○○於
    同月11日發存證信函給鄭皓鴻表示丁○○係未經出租人同意
    而為轉租，鄭皓鴻並無使用系爭房屋之正當權源，如鄭皓鴻
    有使用系爭房屋之必要，應與其另訂租約。鄭皓鴻則於同月
    24日向丁○○發存證信函表示終止上開委任經營契約。迨同
    年11月7 日被告甲○○再與鄭皓鴻之人頭即訴外人謝榮俊就
    系爭房屋簽訂租賃契約，由鄭皓鴻開設「藍天使餐坊」。被
    告2 人為系爭房屋之共同出租人卻違法終止系爭租約，霸佔
    原告之裝潢、設備，造成原告受有：(一)廚房設備（料理檯、
    洗滌檯、冰箱、飲水機、毛巾機、餐具）及營業廳設備（沙
    發椅、餐桌、歌唱檯、櫃檯、音響設備、電視、落地架、電
    視強波器、電視吊掛架、冷氣設備、分離式冷氣設備、燈光
    、木作天花板、壁紙、地磚、電器、招牌）使用2 年後之殘
    值為26,860元（下稱系爭設備裝潢）；(二)2 年無法繼續營業
    損失之利益890,456 元；(三)代被告2 人繳納之租賃所得12,0
    00元；(四)被告2 人違法提前終止系爭租約之違約金（以1 個
    月58,000元計算，3 個月之違約金）174,000 元；(五)應返還
    之押租金150,000 元等損害。爰基於債務不履行、共同侵權
    行為及系爭租約之法律關係提起本訴。並聲明：被告2 人應
    連帶給付原告1,668,000 元及自93年11月9 日起至清償日止
    按年息百分之5 計算之利息。
三、被告2 人則均以：系爭房屋係由被告甲○○代理被告乙○○
    與原告簽訂系爭租約，因此出租人為被告乙○○，而被告甲○○並非共同出租人。且在系爭房屋營業是「八仙餐坊」及
    「北京酒坊」，並非原告。依原告所提「八仙餐坊」及「北
    京酒坊」資料，經營人亦非原告。不能證明原告受有系爭設
    備裝潢之損害及無法繼續營業之損失。被告乙○○於92年7
    月8 日向原告發存證信函表示依系爭租約第14條約定終止系
    爭租約，係因原告違反系爭租約第8 條之規定，由其妻丁○○轉租給鄭皓鴻，該終止為有理由，原告自不得請求提前終
    止系爭租約之違約金。原告主張鄭皓鴻使用原告之系爭設備
    裝潢，如受有損害，亦非向被告2 人主張賠償。關於原告繳
    納之租賃所得稅12,000元，原告已於92年6 月12日繳付租金
    時已預先扣除前開款項。另系爭租約第19條已約定租金扣繳
    憑單由原告負責向稅捐稽徵機關繳納，原告自不得再向出租
    人請求返還。又被告乙○○應返還原告之150,000 元押租金
    ，因原告違法轉租，被告乙○○於92年7 月8 日終止系爭租
    約請求返還系爭房屋，惟原告仍置之不理，直至92年10月原
    告始返還系爭房屋，則原告應支付被告乙○○相當於3 個月
    租金之損害金168,000 元（以每月56,000元計算3 個月），
    主張與應返還之押租金150,000 元相互抵銷，原告之請求，
    均無理由等語。並均聲明駁回原告之訴。
四、兩造不爭執之事實：
  (一)系爭租約之房屋租賃契約書（簡易庭卷9-15頁），約定每月
    租金56,000元（不含租賃所得稅），被告乙○○有收受原告
    交付之押租金150,000 元迄未給付原告。
  (二)原告之妻丁○○有將系爭房屋轉租於鄭皓鴻。
  (三)被告乙○○於92年7 月8 日發存證信函向原告表示，因原告
    違約轉租，而依系爭租約第14條約定終止系爭租約，請求原
    返還系爭房屋（被證2）。
  (四)北京酒坊之台北市營業人銷售額與稅額申報書（簡易庭卷16
    -19 頁）、八仙餐坊之台北市營業人銷售額與稅額申報書、
    財政部台北市國稅局各類所得扣繳稅額繳款書（原告93年7
    月22日準備書狀附件），形式上不爭執。藍天使餐坊設立資
    料（簡易庭卷20頁）及財政部台北市國稅局中南稽徵所92年
    7月3日函不爭執。
  (五)原告有向財政部台北市國稅局繳納91年5月至10月共6個月之
    租賃所得稅，每月2,000元，共12,000元。
五、得心證之理由：
    原告主張被告2 人應連帶給付給付1,668,000 元及自93年11
    月9 日起至清償日止按年息百分之5 計算之利息。惟為被告
    2 人所否認，並以前揭情詞置辯。是本件本件兩造爭執之處
    ，應在於：(一)被告2 人是否為系爭租約之共同出租人？(二)被
    告乙○○於92年7 月8 日發存證信函予原告表示提前終止系
    爭租約，是否違反系爭租約之約定？(三)原告所提出之資料是
    否可以證明被告2 人有共同侵權行為？(四)被告2 人依系爭租
    約應否返還原告繳納之租賃所得及押租金？分別敘述如下：
  (一)被告2 人是否為系爭租約之共同出租人？
  (1)兩造均不爭執系爭租約係由原告與被告甲○○所簽訂，惟原
    告主張被告2 人為共同出租人。被告2 人則辯稱僅被告乙○○為出租人，被告甲○○則是被告乙○○之代理人。經查，
    依系爭租約第2 行已載明出租人為被告乙○○，第3 行則載
    明承租人為原告，且系爭租約之塗改、加註處及騎縫處均僅
    蓋有被告乙○○及原告（原名林拱煌）之印文。至於被告甲○○則僅於立契約人（甲方）欄簽名，並加蓋乙○○印章。
    如原告主張被告甲○○亦為出租人之一，何以原告在訂立系
    爭租約時，於租約之塗改、加註處及騎縫處未加蓋被告甲○○之印文？因此，由系爭租約之內容可知，系爭租約應是由
    被告甲○○代理被告乙○○與原告所簽訂，被告甲○○並非
    出租人。
  (2)另參酌原告於93年7 月6 日之假扣押聲請狀內亦自承：「相
    對人乙○○於91年4 月4 日與聲請人訂立房屋租賃契約約定
    3 年」（見本院93年度裁全1664號假扣押卷內所附之假扣押
    聲請狀第2 頁第6 行），復於本院起訴時之內湖簡易庭行調
    解程序時及本院訊問時為相同之表示：「‧‧房子是向乙○○租的‧‧」、「租賃之出租人是乙○○」（見93年6 月30
    日之調解程序筆錄第1 頁及93年10月12日之言詞辯論筆錄第
    3 頁），顯見原告亦明知系爭租約之出租人僅為被告乙○○
    。雖原告嗣後改稱被告甲○○亦為共同出租人云云，並舉證
    人即從事木工之柳寶山之證詞為佐，然證人柳寶山於本院訊
    問時係證述：「當時他們（即原告與被告甲○○）簽約，原
    告問說乙○○是誰，甲○○就說是我女兒，我可以作主。當
    時原告看契約為何有2 人，那我也有看到契約書上面有個『
    代』」、「當時他們簽約，因為契約上有寫個『代』字，但
    甲○○說乙○○是我女兒，甲○○說我們2 人都可以出租，
    我可以作主」等語（本院93年12月21日之言詞辯論筆錄第4
    頁）。惟遍觀系爭租約之內容，非但出租人僅記載乙○○1
    人，且被告甲○○代理被告乙○○簽署系爭租約時，也未寫
    任何「代」字，顯見證人柳寶山所證與事實並不相符，又因
    其自稱曾受丙○○僱用於系爭房屋承作木工裝潢工程，所證
    難免偏頗，應不足採信。
  (3)系爭租約之出租人既僅係被告乙○○而不包括被告甲○○。
    則原告以被告甲○○為系爭租約之出租人，依債務不履行及
    系爭租約之法律關係主張被告甲○○應賠償系爭設備裝潢之
    損害、無法繼續營業損失之利益、提前違法終止系爭租約之
    違約金、代繳之租賃所得及押租金等，即屬無據。
  (二)被告乙○○於92年7 月8 日發存證信函予原告表示提前終止
    系爭租約，是否違反系爭租約之約定？
  (1)按當事人主張有利於己之事實者，就其事實有舉證之責任。
    民事訴訟法第277 條前段有明文規定。次按系爭租約第8 條
    已明白約定：「乙方（承租人即原告）未經甲方（出租人即
    被告乙○○）同意，不得私自將租賃房屋權利全部或一部出
    借、轉租、頂讓或以其他變相方法由他人使用房屋」等語，
    足見被告乙○○與原告簽訂系爭租約時，便有原告未經被告
    乙○○同意不得轉租之約定。雖原告主張簽訂系爭租約時曾
    告訴房東，可能會找人代班或轉租，房東有同意云云。然查
    系爭租約簽訂時，除制式之文字內容外，雙方在系爭租約之
    第3 條、第11條、第18條已有更改或加註文字，另於系爭租
    約之條文後附加4 點其他約定事項，足見雙方訂約時謹慎之
    態度，如原告於訂約當時確有徵得被告乙○○之同意轉租，
    何未就系爭租約第8 條之內容加以刪除或修改？原告既未舉
    證被告乙○○於訂約時已有同意之情形，則原告主張於訂約
    時已徵得出租人同意轉租云云，實不足採信。
  (2)至於原告另主張被告乙○○於訂約後亦有同意原告得將系爭
    房屋轉租他人云云，並舉證人馮佩瑾之證詞為證，經查，證
    人馮佩瑾於本院訊問時證稱：「‧‧時間92年5 月時，地點
    在中山北路二段的巷子，那天我見過丙○○、還有一位歐巴
    桑，我不知道他的姓名。當天是我正好經過丙○○的卡拉Ｏ
    Ｋ店，我看到外面有貼紅紙條要出租，因為我沒有工作，想
    要去租。我進去以後看到有2 位是丙○○跟歐巴桑在聊天，
    我就問丙○○如何租，歐巴桑就說我是租給丙○○，如果丙○○你要轉租或是做任何處理房子有損害我就找你。」、「
    （法官問）歐巴桑當場有無同意丙○○可以租給你？（答）
    當場沒有講，丙○○就找我私下談。丙○○沒有說歐巴桑是
    誰，丙○○也沒有說是跟誰租的，丙○○就把我叫到旁邊去
    ，跟我講租約的細節‧‧。（法官問）歐巴桑是甲○○或是
    乙○○？（答）我不知道。但當時丙○○叫我到旁邊，確實
    有講那歐巴桑就是房東。」等語（見本院94年5 月3 日之言
    詞辯論筆錄第第2 頁、第3 頁），證人馮佩瑾所證述之時間
    （92年5 月）與原告在94年3 月15日提出之聲請調查證據狀
    所記載證人馮佩瑾係92年6 月初曾前來店內洽商分租之時間
    並不相同，且該證人對於所見之歐巴桑是否為被告何人亦不
    清楚，則證人之前開證詞亦不足以證明被告乙○○有同意
    原告轉租於證人彭佩瑾或是鄭皓鴻。
  (3)依系爭租約第14條約定，契約當事人應遵守本契約各條項之
    約定，如有違背任何條款時，出租人（即被告乙○○）得隨
    時解除（應為「終止」之誤）租約收回系爭房屋。原告與被
    告乙○○簽訂系爭租約時，既已於第8 條約定承租人未經出
    租人同意不得出借或轉租，且原告未能舉證證明被告乙○○
    於訂約時或嗣後有同意原告或原告之妻將系爭房屋轉租予他
    人，則原告同意原告之妻將系爭房屋轉租予鄭皓鴻，即已違
    反系爭租約第8條 之約定，是被告乙○○於92年7 月8 日以
    原告未經其同意即轉租鄭皓鴻有違約事由，依系爭租約第14
    條之約定，寄發存證信函向原告表示終止系爭租約，即屬合
    法有據，而原告於當日收受該存證信函，因此，系爭租約業
    於92年7 月8 日發生終止之效力。
  (4)被告乙○○行使系爭租約第14條之終止權利，合法有據，自
    非債務不履行之情形或是違反系爭租約違法提前終止系爭租
    約。從而，原告依債務不履行及系爭租約之法律關係，主張
    被告乙○○意圖霸佔系爭房屋內之裝潢及設備，應賠償系爭
    系爭租約之違約金，自無理由。
  (三)原告所提出之資料是否可以證明被告2 人有共同侵權行為？
  (1)按「故意或過失，不法侵害他人之權利者，負損害賠償之責
    任。」、「數人共同不法侵害他人之權利者，連帶負損害賠
    償責任。」民法第184 條第1 項前段、第185 條第1 條前段
    分別定有明文。關於前開侵權行為之構成要件，一般認為，
    在客觀要件須包括加害人之加害行為、行為須不法、須侵害
    權利、須發生損害、及加害行為與損害有因果關係等要件；
    主觀上則須有故意或過失即意思責任，若係缺少其中任一要
    件，即不構成侵權行為。
  (2)本件原告主張被告2 人有共同侵權行為之情形，無非係以被
    告2 人與鄭皓鴻互相勾結，意圖霸佔原告之裝潢設備，由被
    告2 人於92年7 月8 日違法提前終止系爭租約後，再由被告
    甲○○於同年11月7 日將系爭房屋租予鄭皓鴻之人頭謝榮俊
    營業使用，造成原告受有損害云云。惟查，被告乙○○基於
    出租人之地位，以原告未得其同意轉租為由，於92年7 月8
    日合法終止系爭租約，已如前述，自難認為被告乙○○之終
    止系爭租約之行為屬於不法。且依原告提出之文件資料，系
    爭裝潢設備均屬「八仙餐坊」或「北京酒坊」所有，又在系
    爭房屋之營業人亦是「八仙餐坊」或「北京酒坊」，均非
    原告所有或經營。雖原告主張伊為前開餐坊或酒坊之實際經
    營人，惟已為被告2 人所否認，原告既迄未舉證以實其說，
    其主張自難採信，因此，難認原告確實受有系爭裝潢設備之
    損害及2 年無法繼續營業損失之利益。又原告自承系爭房屋
    現在由鄭皓鴻使用，而非被告2 人，則原告在未舉證證明被
    告2 人與鄭皓鴻有何互相勾結霸佔原告之裝潢設備前，其向
    被告2人請求損害賠償，亦無理由。
  (3)原告所提出現存證據既不足以證明被告2 人有共同侵權行為
    之情形，則原告依侵權行為請求被告2 人連帶給系爭設備裝
    潢、2 年無法營業損失之利益、繳納之租賃所得、違法提前
    終止系爭租約之違約金及押租金等損害，均無理由。
  (四)被告2 人依系爭租約應否返還原告繳納之租賃所得及押租金
    ？
  (1)系爭租約之出租人並非被告甲○○，已如前述，則被告甲○○與原告間無租賃關係，因此，原告依系爭租約之法律關係
    請求返還原告繳納之租賃所得及押租金，缺乏依據。
  (2)按原告所繳納之每月租賃所得稅金額為2,000 元，為兩造所
    不爭執，並有財政部台北市國稅局各類所得扣繳稅額繳款書
    在卷可佐。而依系爭租約第19條之明文約定：「本租金憑單
    扣繳由乙方（即原告）負責向稅捐稽徵機關繳納」，另參酌
    同租約第3 條關於每月租金56,000元之文字外，原告與被告
    乙○○已合意加註「不含租賃所得稅」等文字，則每月原告
    繳交之租賃所得稅金額加上交付被告乙○○之租金應合計為
    58,000（2000+56000=58000），恰如原告提出損害額計算式
    中所載「被告2 人違法提前終止系爭租約之違約金，以1 個
    月58 ,000 元，計算3 個月之金額為違約金」，足見前開19
    條約定之真意，即是原告除給付每月租金56,000元外，尚須
    每月負責繳納2,000 元之租賃所得稅，而於繳納後不得再向
    出租人即被告乙○○請求給付。從而，原告依系爭租約之約
    定，亦不得向被告乙○○請求已繳納自91年5 月至10月共12
    ,000 元 之租賃所得稅。
  (3)次按系爭租約第5 條約定，甲方（即被告乙○○）應於乙方
    （即原告）遷空，交還房屋時，無息退還押租金。又2人互
    負債務，而其給付種類相同，並均屆清償期者，各得以其債
    務，與他方之債務，互為抵銷；抵銷，應以意思表示，向他
    方為之。其相互間債之關係，溯及最初得為抵銷時，按照抵
    銷數額而消滅。民法第334 條第1 項前段、第335 條第1 項
    分別定有明文。查被告乙○○不爭執有收受原告交付之押租
    金150, 000元，迄未給付原告。且原告業於92年10月間將系
    爭房屋返還，則依系爭租約第5 條約定，被告乙○○自應負
    無息退還押租金予原告之義務。惟被告乙○○辯稱原告僅繳
    租金至92年6 月，則至92 年10 月返還系爭房屋止，於系爭
    租約終止後，尚應賠償92年7 月至9 月之相當於租金之損害
    金額等語。雖原告另主張92年7 月至10月有以現金給付租金
    給被告甲○○，然已為被告2 人所否認，則關於已交付租金
    之有利事實，自應由原告舉證，原告迄未舉證說明，堪認被
    告乙○○主張終止系爭租約後之92年7 月至9 月間（3 個月
    ）無權占有系爭房屋並未交付任何代價。又關於營業用房屋
    所約定之租金，並無須受土地第97條規定之限制（最高法院
    94年3 月1 日94年第2 次民庭會議參照），另參照原告自承
    系爭房屋租予鄭皓鴻之每月租金即高達90,000元，以及系爭
    租約約定之每月租金為56,000元等情，則原告無權占有系爭
    房屋造成被告乙○○每月相當於租金之損害金額，如以被告
    乙○○主張之每月56,000元作為每月之損害金尚屬合理。次
    查，本件被告乙○○於94年5 月3 日本院開庭時已向原告就
    應返還之押租金150,000 元及原告應負之損害賠償金額數額
    168,000 元（56000*3=168000）主張互相抵銷，經抵銷後，
    則本件原告對於被告之前開應返還押租金150, 000元債權已
    因抵銷而消滅，因此，原告請求
    被告乙○○返還押租金，亦無理由。
六、綜上所述，原告依債務不履行、共同侵權行為及系爭租約之
    法律關係，請求被告2 人給付系爭設備裝潢、2 年無法繼續
    營業損失之利益、繳納之租賃所得、違法提前終止系爭租約
    之違約金及押租金，合計1,668,000 元及自93年11月9 日起
    至清償日止按年息百分之5 計算之利息，均無理由，應予以
    駁回。
七、本件為判決基礎之事證已臻明確，兩造其餘攻擊防禦及立證
    方法，核於判決結果不生影響，毋庸一一論述，附此敘明。
八、訴訟費用負擔之依據：民事訴訟法第78條。
中　　華　　民　　國　　94　　年　　5 　　月　　18　　日
                  民事第二庭  法  官  林政佑
以上正本證明與原本無異。
如對本判決上訴須於判決送達後20日內向本院提出上訴狀。
中　　華　　民　　國　　94　　年　　5 　　月　　20　　日
                              書記官  楊錫芬
